【裁判字號】    98,簡上,202
【裁判日期】    981130
【裁判案由】    詐欺
【裁判全文】
臺灣嘉義地方法院刑事判決             98年度簡上字第202號
上  訴  人
即  被  告  乙○○
上列上訴人即被告因詐欺案件，不服本院嘉義簡易庭中華民國98
年8 月31日98年度嘉簡字第1032號第一審判決（聲請簡易判決處
刑書案號：臺灣嘉義地方法院檢察署98年度偵字第1389號），提
起上訴，本院管轄之第二審合議庭判決如下：
    主  文
上訴駁回。
    犯 罪 事 實
一、乙○○明知金融機構提款卡及密碼係供自己使用，攸關個人
    債信，甚為重要，若同時交予他人可能被非法使用，且可預
    見無故蒐集他人之帳戶提款卡等使用之人，將可能藉此遂行
    財產上犯罪，以取得贓款及掩飾犯行，竟仍基於幫助詐欺取
    財之不確定故意，於民國97年11月14日至同年月20日間之某
    時，在不詳地點，將其所開立之中華郵政股份有限公司竹崎
    內埔郵局帳戶（局號：0000000 號，帳號：0000000 號）之
    提款卡及密碼交付予某姓名、年籍不詳之成年人，使其得使
    用該帳戶存提款及匯款，以此方式幫助該成年人與他人所組
    成之詐欺集團為詐欺取財犯行。嗣該成年人取得上開帳戶資
    料後，其所屬詐欺集團成員即共同基於意圖為自己不法所有
    之犯意聯絡，接續於97年11月21日10時29分至12時25分間，
    撥打數通電話與甲○○聯繫，自稱係台北市警察局犯罪預防
    科警官、法務部行政執行署書記官，佯稱：因甲○○涉及人
    頭帳戶詐騙洗錢案，須操作銀行提款機查詢餘額、領取帳戶
    內款項並轉匯至中央存款保險局帳戶，否則其個人之帳戶會
    遭凍結、信用破產云云，致甲○○陷於錯誤，遂依上開詐欺
    集團成員之指示，於97年11月21日13時5 分許在桃園成功郵
    局匯款新台幣（下同）99,000元至乙○○上開郵局帳戶，旋
    遭詐欺集團成員提領一空。嗣經甲○○察覺受騙而報警，始
    為警循線查悉上情。
二、案經嘉義縣警察局竹崎分局報請臺灣嘉義地方法院檢察署檢
    察官偵查後聲請簡易判決處刑。
    理  由
一、證據能力部分：
    按被告以外之人於審判外之陳述，雖不符刑事訴訟法第159
    條之1 至第159 條之4 之規定，而經當事人於審判程序同意
    作為證據，法院審酌該言詞陳述或書面陳述作成時之情況，
    認為適當者，亦得為證據。當事人、代理人或辯護人於法院
    調查證據時，知有第159 條第1 項不得為證據之情形，而未
    於言詞辯論終結前聲明異議者，視為有前項之同意，刑事訴
    訟法第159 條之5 定有明文。本件被告對於後述被害人甲○
    ○於警詢中所為證述，以及中華郵政股份有限公司嘉義郵局
    98年10月9 日嘉營字第0980100811號函等言詞及書面供述證
    據，迄至本案言詞辯論終結前，均未就證據能力聲明異議，
    復經本院於審理時逐一提示予被告、公訴人表示意見，本院
    審酌該等供述證據之取得過程並無瑕疵，與本案待證事實間
    復具有相當之關聯性，以之為本案證據並無不當，自得採為
    認定犯罪事實之基礎。
二、認定犯罪事實所憑證據及理由：
    訊據被告固坦承曾申辦上開郵局帳戶，惟矢口否認有何幫助
    詐欺取財犯行，辯稱：伊97年11月間在當兵，薪水均匯入郵
    局帳戶，該帳戶常需使用，不可能拿去賣，該帳戶之提款卡
    及抄寫密碼之紙條是97年11月間遺失云云。惟查：
(一)上開郵局帳戶係被告所申設，有被告之郵局帳戶立帳申請書
    暨歷史交易清單在卷可稽（見偵卷第7 至10頁）。而被害人
    甲○○係於97年11月21日10時29分至12時25分間，接到數通
    自稱係台北市警察局犯罪預防科警官、法務部行政執行署書
    記官之人所撥打之電話，佯稱：因甲○○涉及人頭帳戶詐騙
    洗錢案，須操作銀行提款機查詢餘額、領取帳戶內款項並匯
    至中央存款保險局帳戶，否則其個人之帳戶會遭凍結、信用
    破產云云，致甲○○誤信為真，遂依其指示，於97年11月21
    日13時5 分許在桃園成功郵局匯款99,000元至被告之上開郵
    局帳戶，旋遭提領一空等情，業據被害人甲○○於警詢中證
    述纂詳（見警卷第4 至6 頁），並有該詐騙集團成員用以取
    信甲○○之偽造法務部執行假扣押處分（誤載為「份」）命
    令、個人資料外洩授權止付聲明書影本各1 紙，以及被害人
    甲○○匯款99,000元至被告上開郵局帳戶之郵政國內匯款執
    據1 紙（見警卷第7 至9 頁），暨上開郵局帳戶歷史交易清
    單（見偵卷第10頁）在卷足憑，堪認屬實。
(二)按刑法上之故意，可分為直接故意與不確定故意（間接故意
    ），所謂「不確定故意」，係指行為人對於構成犯罪之事實
    ，預見其發生而其發生並不違背其本意者，刑法第13條第2
    項定有明文。又於金融機構開立之帳戶為個人理財之工具，
    申請開設存款帳戶並無特殊資格限制，一般民眾皆能自由申
    請，亦可同時在不同金融機構申請多數存款帳戶使用，且該
    等帳戶有一定金融交易目的及識別意義，具高度專有性，一
    般人皆有妥為保管帳戶資料，防止他人任意使用之認識，縱
    因特殊情況偶有交付他人使用之需，亦必深入瞭解用途後再
    行提供他人使用，方符常情，且依一般人之社會生活經驗，
    並無使用他人帳戶之必要，佐以近年來利用人頭帳戶詐騙之
    案件層出不窮，媒體及政府無不大力宣導，提醒注意，即若
    不以自己名義申請開立帳戶使用，反向他人蒐集或收購帳戶
    資料，帳戶所有人應可預見其目的係為用以從事詐欺取財等
    財產上犯罪。衡以被告為本件犯行時年近20歲，被告復自承
    其為高中肄業，當兵前曾從事汽車板金工作約1 、2 年，每
    月薪水1 萬多元（見本院簡上字卷第72頁），顯見其係智慮
    成熟，具有相當之智識程度及社會經驗之人，對於前揭詐欺
    集團成員取得其郵局帳戶提款卡及密碼，可能用於詐欺取財
    ，以逃避查緝一節，應有所預見，竟仍恣意提供帳戶資料供
    詐欺集團成員使用，其有幫助該詐欺集團成員實施詐欺取財
    犯行之不確定故意甚明。
(三)被告雖以前詞置辯，然查：
 1、被告先於警詢中陳稱郵局提款卡平日係放置於隨身攜帶之皮
    夾內，遺失後第3 天有向郵局申請掛失止付並重新申請補發
    新卡（見警卷第2 頁）。嗣於本院準備程序中辯稱郵局帳戶
    之提款卡是在軍中服役時遺失不見，要領錢時才發現不見，
    提款卡密碼是6 個0 ，因為怕忘記而寫在紙條上和提款卡放
    在一起，發現提款卡遺失之後即打電話請母親至郵局辦理提
    款卡掛失並重新申辦提款卡，郵局的人說帳戶被凍結不能辦
    ，沒有向警局報案（見本院簡上字卷第24至25頁）。又於本
    院審理中改稱不記得提款卡密碼，是因為身上的錢都領完沒
    錢了，請母親匯錢，要去領錢時才發現提款卡不見，母親曾
    打電話到警察局表示提款卡遺失，但警察說已經被盜用了，
    沒有辦法處理，該帳戶之提款卡及抄寫密碼之紙條平常是單
    獨放在褲子或外套的口袋（見本院簡上字卷第68至71頁）。
    是其對於如何發現提款卡及抄寫密碼之紙條遺失、是否記得
    密碼、有無報警、平日放置提款卡之處等各項供述，前後均
    有不一，所辯是否可採，已非無疑。
 2、另查，證人即被告97年11月服役期間之連隊輔導長丙○○於
    本院審理中證稱：97年11月間被告曾向伊表示要請母親匯錢
    時發現帳戶被凍結，提款卡不知道何時不見了，伊遂向被告
    表示要去掛失及備案，後來被告即申請將薪水匯到連隊戶頭
    ，再由連隊領現金發給被告，被告服役期間每週有2 天休假
    ，大部分都是星期六、日，如果之前有留守，就可能會補休
    假，可能會連續休假3 天到4 天，被告放假時會外出等語（
    見本院簡上字卷第61至64頁）；又儲戶如有申辦任何業務皆
    會顯示於歷史交易清單上，被告之郵局帳戶97年11月間並無
    申報提款卡掛失及補發新卡紀錄，復有中華郵政股份有限公
    司嘉義郵局98年10月9 日嘉營字第0980100811號函在卷可佐
    （見本院簡上字卷第36頁）。由上足認被告於本院準備程序
    中辯稱係要領錢時發現提款卡及抄寫密碼之紙條遺失，當時
    在軍隊服役，該郵局帳戶需用來領薪水，不可能交付他人，
    以及發現提款卡遺失後曾請母親申報掛失並申請補發新卡云
    云，顯與前揭事證不符，難以採信。
 3、況依被告前揭所述，其提款卡密碼為數字6 碼，且非使用出
    生年月日等易於為人猜測得知之數字，苟非被告自行提供提
    款卡密碼，他人應無可能得悉密碼而得以領取帳戶內款項。
    被告雖辯稱係因怕忘記而將密碼抄寫在紙條上，與提款卡一
    同遺失云云，惟衡諸常情，一般人為避免帳戶資料及其內之
    存款遭人任意變更或盜取，均知不應將帳戶提款卡及抄寫密
    碼之紙條同置於一處；且被告既稱其設定之密碼為6 個0 ，
    一般人對於此等密碼均可輕易記憶，不致遺忘，參以被告自
    97年8 月7 日申請核發晶片卡起，迄至97年11月中旬止，持
    卡片於郵局提款或跨行提款之紀錄多達20餘次，有上開歷史
    交易清單在卷足稽（見偵卷第9 至10頁），被告既曾多次持
    提款卡領款，應可清楚記憶其提款卡之密碼，而無特別抄寫
    紀錄、避免遺忘之必要。是被告辯稱係怕忘記而將密碼抄寫
    在紙條上，並與提款卡放在一起而遺失，顯有悖於常情，不
    足採信。
 4、復觀被告之郵局帳戶歷史交易清單，被告97年年中入伍後，
    每月薪水5,890 元多係於月初匯入上開郵局帳戶，被告則係
    於當月薪水入帳後分次以卡片提款，至每月20日左右始將存
    款提領至僅餘百元以下金額，惟97年11月間，5,890 元之薪
    資於97年11月5 日入帳後，被告旋於當日提領1 千元，並於
    97年11月7 日提領1 千元、97年11月11日提領1,900 元、97
    年11月12日提領1 千元、97年11月14日提領1 千元，致該帳
    戶於97年11月14日之結存金額僅餘15元，嗣該帳戶即於97年
    11月21日供詐欺集團成員作為詐騙被害人甲○○時匯款之用
    （見偵卷第9 至10頁），與一般提供帳戶予不法之徒使用者
    ，多係將帳戶內款項提領一空後再交付予他人之犯罪模式相
    符。且被告既已於97年11月14日將存款提領至僅餘15元，則
    其帳戶內已無款項可供提領，惟其竟於本院準備程序中陳稱
    係要領錢時才發現提款卡不見云云，顯不合理。且被告知悉
    郵局帳戶提款卡及抄寫密碼之紙條遺失後，經證人丙○○提
    醒仍未報警，亦有悖於常情，益證其辯詞不足採信。
 5、再者，被告於本院審理中自承97年11月14日領款後郵局帳戶
    僅餘15元，除提款卡及抄寫密碼之紙條外，未遺失其他物品
    （見本院簡上字卷第24頁），被告之存款既僅餘15元，衡情
    他人當無竊取或於拾得後加以侵占之必要；且若如被告於警
    詢中所述，該提款卡及抄寫密碼之紙條平日係放置於隨身攜
    帶之皮夾內，衡情亦無可能僅遺失該提款卡及紙條，而未遺
    失皮夾等其他物品。況且，一般人於帳戶提款卡及密碼遭竊
    或遺失後，多會立即報警或向金融機構辦理掛失止付，詐欺
    集團成員如仍以該帳戶作為犯罪工具，則被害人遭詐騙而將
    款項匯入該帳戶後，極有可能因帳戶所有人掛失止付，帳戶
    遭凍結而無法提領贓款，亦有可能於提領贓款時遭銀行人員
    發覺，提高犯罪遭查獲之風險；此外，帳戶所有人亦可能以
    申請補發存摺或變更印鑑等方式阻止詐欺集團成員領款，而
    自行將帳戶內之贓款提領一空，致詐欺集團成員無法得償其
    等犯罪之目的。是詐欺集團成員若非確信該帳戶所有人不會
    採取報警處理、掛失止付等方式阻撓其等領取贓款，當不至
    於以該帳戶從事犯罪。參以本件被害人甲○○遭詐騙匯款至
    被告上開郵局帳戶後，所匯款項旋於當日即遭提領完畢，足
    見該詐欺集團成員於向被害人詐騙時，應已確認被告上揭郵
    局帳戶不致掛失止付。綜上所述，被告確有提供上開郵局帳
    戶之提款卡及密碼予詐欺集團使用，應堪認定，其上開所辯
    顯係事後卸責之詞，不足採信。
三、按刑法上之幫助犯，係指以幫助之意思，對於正犯資以助力
    ，而未參與實施犯罪之行為者而言（最高法院49年台上字第
    77號判例參照）。被告基於幫助他人詐欺取財之不確定故意
    ，將郵局帳戶之提款卡、密碼交付姓名、年籍不詳之成年人
    ，供該人所屬詐欺集團作為詐欺取財之工具，並未參與詐欺
    犯行構成要件之實施。是核被告所為，係犯刑法第30條第1
    項前段、第339 條第1 項之幫助詐欺取財罪，依刑法第30條
    第2 項之規定，應按正犯之刑減輕之。原審認被告罪證明確
    ，並審酌被告之智識程度、尚無前科之素行，將帳戶轉讓予
    真實姓名、年籍不詳之人，供不法之徒詐欺他人財物，幫助
    詐欺者得以隱匿其真實身分，減少遭查獲之風險，且使警察
    機關追查真正幕後詐欺正犯憑添困擾，造成社會及金融秩序
    紊亂，且犯後仍否認犯行，態度難認良好等一切情狀，適用
    刑事訴訟法第449 條第1 項、第454 條第2 項、刑法第339
    條第1 項、第30條第1 項、第2 項、第41條第1 項前段、刑
    法施行法第1 條之1 第1 項、第2 項前段，量處被告有期徒
    刑4 月，並諭知以1 千元折算1 日之易科罰金折算標準，其
    認事用法均無不當，量刑亦屬妥適。被告上訴否認犯行，指
    摘原判決不當，為無理由，應予駁回。
據上論斷，依刑事訴訟法第455 條之1 第1 項、第3 項、第368
條，判決如主文。
本案經檢察官楊騏嘉到庭執行職務。
中    華    民    國    98    年    11    月    30    日
                  刑事第三庭  審判長法  官  陳仁智
                                    法  官  鄭雅文
                                    法  官  陳蒨儀
以上正本證明與原本無異。
本件不得上訴。
中    華    民    國    98    年    11    月    30    日
                                    書記官  楊國色
附錄本判決論罪法條：
刑法第339條第1項
意圖為自己或第三人不法之所有，以詐術使人將本人或第三人之
物交付者，處5 年以下有期徒刑、拘役或科或併科1 千元以下罰
金。


司法院資訊處製作；財團法人民間司法改革基金會備份。
